臺灣高等法院臺中分院刑事判決　　　　 96年度上訴字第970號
上　訴　人　臺灣彰化地方法院檢察署檢察官
被　　　告　乙○○
　　　　　　　　　　（另案在臺灣彰化監獄彰化分監執行中）
上列上訴人因被告毒品危害防制條例案件，不服臺灣彰化地方法
院96年度訴字第37號中華民國96年2月8日第一審判決（起訴案號
：臺灣彰化地方法院檢察署95年度毒偵字第4739、4740號），提
起上訴，本院判決如下：
    主  文
上訴駁回。
    事  實
一、乙○○於民國92年間因施用毒品案件，經原審法院判處有期
    徒刑1年4月確定；又因施用毒品案件，經臺灣雲林地方法院
    判處有期徒刑4月確定；上開2罪，嗣經臺灣雲林地方法院裁
    定定其應執行之刑為有期徒刑1年6月確定。經執行後，於94
    年6月16日假釋出監，至94年6月22日假釋期滿未經撤銷以已
    執行完畢論。另其於89年間因施用毒品案件，經依臺灣臺中
    地方法院89年度毒聲字第2494號裁定令入戒治處所施以強制
    戒治，於90年4月20日執行完畢釋放出監。 詎乙○○仍不知
    悔改，於前開強制戒治執行完畢釋放及其後五年內因施用毒
    品案件經法院依法判處徒刑並經執行完畢後，竟又再度基於
    施用第一級毒品之犯意，為下列施用毒品之行為：
  (一)乙○○基於施用第一級毒品之犯意，於95年7月20日下午5時
    許，在其工作之彰化縣溪湖鎮○○里○○路路旁建築工地，
    以將海洛因粉末摻水混合，再以注射針筒注射靜脈之方式，
    施用第1級毒品海洛因1次。 嗣於同日下午8時20分許，因其
    係毒品列管人口，按期至警局採集其尿液送驗後，呈嗎啡陽
    性反應，始查知上情。
  (二)乙○○另行基於施用第1級毒品海洛因之犯意，於同年7月23
    日上午8時許， 在彰化縣溪湖鎮○○里○○路路旁建築工地
    ，以將海洛因粉末摻水混合，再以針筒注射之方式，施用第
    1級毒品海洛因1次。 嗣於同年月25日下午6時15分許，為警
    持原審法院核發之搜索票至彰化縣溪湖鎮○○里○○路○ 段
    606巷13號執行搜索勤務而查獲， 經其同意採集尿液送驗後
    ，結果呈嗎啡陽性之反應，始知悉上情。
二、案經彰化縣警察局二林分局報請臺灣彰化地方法院檢察署檢
    察官偵查起訴。
    理  由
一、訊據被告乙○○對於上開事實坦承不諱；且其於95年7 月20
    日及同年月25日為警查獲所採驗之尿液，經送請詮昕科技股
    份有限公司檢驗結果，均呈嗎啡陽性反應，有該公司95 年7
    月31日及同年8月9日編號00000000、00000000號濫用藥物尿
    液檢驗報告各一份、應受尿液採驗人到場採尿名冊、應受尿
    液採驗人尿液檢體採集送驗紀錄表、強制到場（強制採驗尿
    液）許可書、委託檢驗尿液代號與真實姓名對照認證表各一
    紙附卷可稽。足徵被告前開施用第一級毒品海洛因之自白核
    與事實相符，堪可採為論罪科刑之依據。
二、按毒品危害防制條例於九十二年七月九日修正公布，自九十
    三年一月九日施行，其中第二十條、第二十三條將施用毒品
    之刑事處遇程序，區分為「初犯」及「五年內再犯」、「五
    年後再犯」。依其立法理由之說明：「初犯」，經觀察、勒
    戒或強制戒治後，應為不起訴處分或不付審理之裁定；經觀
    察、勒戒或強制戒治執行完畢釋放後，「五年內再犯」者，
    因其再犯率甚高，原實施之觀察、勒戒及強制戒治既已無法
    收其實效，爰依法追訴或裁定交付審理。至於經觀察、勒戒
    或強制戒治執行完畢釋放後，「五年後再犯」者，前所實施
    之觀察、勒戒或強制戒治已足以遮斷其施用毒品之毒癮，為
    期自新及協助其斷除毒癮，仍適用「初犯」規定，先經觀察
    、勒戒或強制戒治之程序。從而依修正後之規定，僅限於「
    初犯」及「五年後再犯」二種情形，始應先經觀察、勒戒或
    強制戒治程序。倘被告於五年內已再犯施用毒品，經依法追
    訴處罰，縱其第三次（或第三次以上）再度施用毒品之時間
    ，在初犯經觀察、勒戒或強制戒治執行完畢釋放五年以後，
    因與單純之「五年後再犯」之情形有別，已不合於「五年後
    再犯」之例外規定，且因已於「五年內再犯」，顯見其再犯
    率甚高，原實施觀察、勒戒或強制戒治，已無法收其實效，
    即應回歸原則性規定，由檢察官逕行起訴，依該條例第十條
    處罰（最高法院九十五年五月九日第七次刑事庭會議決定、
    九十五年度臺非字第一三四號裁判意旨參照）。查，被告前
    於89年間因施用毒品案件，經臺灣臺中地方法院以89年度毒
    聲字第2494號裁定令入戒治處所施以強制戒治，於90年4月2
    0日執行完畢釋放；惟其於92年間， 又因施用毒品案件，分
    別經原審法院判處有期徒刑1年4月確定及臺灣雲林地方法院
    判處有期徒刑4月確定等情， 有卷附臺灣高等法院被告前案
    紀錄表可佐，足見被告在前次強制戒治執行完畢後五年內，
    曾再犯施用毒品案件，並經原審法院判刑確定，即非屬「五
    年後再犯」，自應逕行起訴。本件事證已臻明確，被告犯行
    洵堪認定，自應依法論科。
三、查海洛因係毒品危害防制條例第二條第二項第一款所規定之
    第一級毒品。是核被告所為如事實欄一之(一)、(二)所示之犯行
    ，各係犯毒品危害防制條例第十條第一項之施用第一級毒品
    罪。被告為供施用而分別持有第一級毒品海洛因之低度行為
    ，應為各該施用第一級毒品海洛因之高度行為所吸收，不另
    論處。被告所犯以上二罪，犯意各別，應予分論併罰。公訴
    意旨認被告二次施用海洛因犯行，係屬包括一罪之集合犯，
    如後所述，其所持見解已有可議；況依被告所供：其於95年
    7月20日因為毒品列管人口至警局採集其尿液送驗， 當時有
    想要改，後因工作不順利，且7月23當日剛領到薪水， 才又
    拿去買毒品施用等語（ 林警分偵字第0950013148號卷第4頁
    、原審卷第36頁），足見其施用海洛因二次尚難認已成癮，
    應係另行起意為之，要難論以屬「集合犯」之一罪關係，公
    訴意旨認被告上開二次施用海洛因之犯行係屬集合犯之包括
    一罪，容有未洽。被告前於92年間因施用毒品案件，經原審
    法院判處有期徒刑1年4月確定；又因施用毒品案件，經臺灣
    雲林地方法院判處有期徒刑4月確定；上開2罪，嗣經臺灣雲
    林地方法院裁定定其應執行之刑為有期徒刑1年6月確定。經
    執行後，於94年6月16日假釋出監，至94年6月22日假釋期滿
    未經撤銷以已執行完畢論等情，有臺灣高等法院被告前案紀
    錄表在卷可憑，其於前開有期徒刑執行完畢後，五年內故意
    再犯本件有期徒刑以上之刑之二罪，均為累犯，均應依刑法
    第四十七條第一項規定，加重其刑。原審因而適用毒品危害
    防制條例第十條第一項，刑法第十一條前段、第四十七條第
    一項、第五十一條第五款等規定，並審酌被告前有施用毒品
    之不良素行，歷經戒治程序後，且屢經查獲，隨即再犯，顯
    見意志不堅，有失政府制定毒品危害防制條例之立法美意，
    本不宜寬貸，惟念其施用毒品乃自戕一己之身體健康，尚未
    害及他人，犯後始終坦承犯行等一切情狀，分別量處其有期
    徒刑七月、八月，並定其應執行刑為有期徒刑一年。核原判
    決認事用法均無違誤，量刑亦稱妥適。檢察官上訴意旨雖以
    ：被告於九十五年十二月十三日凌晨二十三十分許往前回溯
    七十二小時內之某時及九十六年一月六日上午十一時許，分
    別在不詳地點及其位於彰化縣二林鎮○○里○○○街四十八
    巷二十四號住所等處，接連施用第一級毒品海洛因二次，此
    部分與原判決所認定之事實，具有集合犯之關係，屬於包括
    一罪，為法律上同一案件，原審未及審酌，就此部分漏未裁
    判，自嫌未洽，請撤銷原判決，另為適法之判決云云。然檢
    察官之上訴為無理由（理由見後述無從併案審理部分），應
    予駁回。
四、台灣彰化地方法院檢察署96年度毒偵字第990、1074 號案件
    併案意旨略以：被告於九十五年十二月十三日凌晨二十三十
    分許往前回溯七十二小時內之某時及九十六年一月六日上午
    十一時許，分別在不詳地點及其位於彰化縣二林鎮○○里○
    ○○街四十八巷二十四號住所等處，接連施用第一級毒品海
    洛因二次，嗣先於九十五年十二月十三日凌晨○時五時分許
    ，為警在桃園縣中壢市○○○路與中山東路口查獲，並扣得
    注射針筒壹支；復於九十六年一月六日晚間十時三十分許，
    為警在彰化縣二林鎮○○路○段四七九號前查獲。前受二次
    經警採集尿液送驗，結果均呈嗎啡陽性反應。因認被告此部
    分行為亦涉犯毒品危害防制條例第十條第一項之施用第一級
    毒品罪嫌，與起訴部分具有集合犯之關係，屬於包括一罪，
    為法律上之同一案件，應為起訴效力所及，而移請本院併案
    審理。惟按刑法第56條連續犯之規定業經總統於94年2月2日
    以總統華總一義字第09400014901號令刪除該條文 ，並自95
    年7月1日施行。而依新法對於上開反覆實施犯罪模式之對應
    處置，除合於「接續犯」或「包括一罪」之情形外，則僅能
    依數罪併罰之規定個別處斷。而依最高法院86年台上字第32
    95號判例意旨，數行為於同時同地或密切接近之時地實施，
    侵害同一之法益，各行為之獨立性極為薄弱，依一般社會健
    全觀念，在時間差距上，難以強行分開，在刑法評價上，以
    視為數個舉動之接續施行，合為包括之一行為予以評價，較
    為合理，方屬接續犯之範疇，足見「接續犯」之成立，係以
    時、空密接性為前提要件，即透過對於同一法益之同種類侵
    害行為繼續不間斷之實行，業已稀釋個別行為之獨立性，致
    使刑法評價時將之視為單一、整體之犯罪行為，以符合社會
    一般人對於行為概念之認知，並與行為人之犯罪目的相互結
    合，則以接續犯之概念評價多數施用毒品之行為，即有不當
    ；至於學理上「包括一罪」概念中，與施用毒品之犯罪型態
    較有關聯者，應屬「集合犯」之態樣，此即依一般社會通念
    ，特定犯罪行為具有反覆實施之特性，立法者於制定刑罰法
    律之初，亦已認知該種行為類型之反覆性，而有意藉由法條
    中客觀構成要件之行為要素，涵括上開具有反覆實施特性之
    數個犯罪行為，仍僅接受一次刑法之評價為已足；然施用毒
    品犯罪，或為零星偶一之施用，或長期不間斷的反覆施用，
    均有其可能性，是自難認立法者於制定刑罰法律之初，已認
    知施用毒品行為必屬具反覆性之犯罪，且有意藉由法條中客
    觀構成要件之行為要素，涵括上開具有反覆實施特性之數個
    犯罪行為。況實務上最高法院歷來僅將專以觸犯該等法條之
    罪，為其日常生活之職業者之常業犯，認為其性質上屬多數
    行為之集合犯，在法律上將之擬制為一罪（即學理上稱之實
    質上一罪）（最高法院92年台上字5115號判決、92年台上字
    第4959號判決、93年台上字第3609號判決、94年台上字第45
    67號判決），而本次刑法修正既依據「刑罰公平原則」之考
    量，刪除有關連續犯之規定，並將含有連續犯性質之常業犯
    一併全數刪除（參見刑法修正草案總說明），則再以集合犯
    之概念評價多數施用毒品之行為，即有不當。因此，多次施
    用毒品犯罪之行為，當無論以「接續犯」或「集合犯」之餘
    地，此時則應回歸一般刑法上行為單、複數之認定，而予論
    罪科刑，較稱妥適。檢察官認上開移送本院併案審理部分，
    與被告經起訴而為有罪判決之部分，係屬集合犯之包括一罪
    ，此項法律上見解，已有可議。況被告於本案施用海洛因之
    時間係在九十五年七月間，上開併案意旨所載被告再次施用
    海洛因之時間係在九十五年十二月以後，相距約四月以上；
    且被告於原審亦曾以書狀陳述稱：其本有一份正當工作，後
    於九十五年八月份因身體不適，至醫院就診，始發現感染上
    HIV，因心情調適不佳，乃至他鄉工作以求溫飽， 因受親友
    及工作伙伴冷落，內心深感痛苦，才再重蹈覆轍，注射海洛
    因等語（原審卷第27頁），足見被告係另行起意施用海洛因
    。是此部分本院自屬無從併予審判，應將此部分退回由檢察
    官另行處理。
據上論結，應依刑事訴訟法第三百六十八條，判決如主文。
本案經檢察官甲○○到庭執行職務。
中　　華　　民　　國　　96　　年　　4 　　月　　26　　日
            刑事第四庭    審判長法　官  洪  耀  宗
                                法　官  陳  欣  安
                                法　官  江  德  千
上列正本證明與原本無異。
如不服本判決應於收受送達後十日內向本院提出上訴書狀，其未
敘訴上訴之理由者並得於提起上訴後十日內向本院補提理由書 (
均須按他造當事人之人數附繕本)。
                                書記官  吳  麗  琴
中　　華　　民　　國　　96　　年　　4 　　月　　26　　日
【附錄論罪科刑法條】
毒品危害防制條例第10條第1項：
施用第一級毒品者，處6月以上5年以下有期徒刑。
